ACORDAO-COMPLETO-2552574

ACÓRDÃO 3188/2023 ATA 11/2023 - PRIMEIRA CÂMARA

VISTOS, relatados e discutidos estes autos de tomada de contas especial instaurada pelo Comando da 1ª Região Militar contra Roseclair Carvalho dos Reis em razão da prática de saques indevidos de pensão militar entre 11/1/2000 e 3/9/2002, cuja pensionista militar havia falecido em 10/12/2000.
ACORDAM os ministros do Tribunal de Contas da União, reunidos em sessão da 1ª Câmara, ante as razões expostas pelo relator, em:
9.1. considerar revel a responsável Roseclair Carvalho dos Reis, dando-se prosseguimento ao processo, para todos os efeitos, com fulcro no art. 12, § 3º, da Lei 8.443/1992;
9.2. julgar irregulares, nos termos dos arts. 1º, I, e 16, III, "d", da Lei 8.443/1992 c/c os arts. 19 e 23, III, da mesma lei, as contas de Roseclair Carvalho dos Reis, condenando-a ao pagamento das importâncias a seguir especificadas, atualizadas monetariamente e acrescidas dos juros de mora, calculadas a partir das datas discriminadas até a data da efetiva quitação do débito, fixando-lhe o prazo de 15 (quinze) dias, a contar da notificação, para que comprove, perante o Tribunal, o recolhimento da referida quantia aos cofres do Tesouro Nacional, nos termos do art. 23, III, "a", da citada lei c/c o art. 214, III, "a", do RI/TCU:
	Data de ocorrência
	Valor histórico (R$) 

	2/1/2001
	424,11

	2/2/2001
	2.066,40

	2/3/2001
	2.066,40

	2/4/2001
	2.066,40

	2/5/2001
	2.066,40

	2/6/2001
	2.066,40

	2/7/2001
	3.099,60

	2/8/2001
	2.066,40

	2/9/2001
	2.066,40

	2/10/2001
	2.066,40

	2/11/2001
	2.066,40

	2/12/2001
	3.099,60

	2/1/2002
	2.066,40

	2/2/2002
	2.066,40

	2/3/2002
	2.066,40

	2/4/2002
	2.066,40

	2/5/2002
	2.066,40

	2/6/2002
	2.066,40

	2/7/2002
	3.307,50

	2/8/2002
	2.205,00

	2/9/2002
	2.205,00

9.3. aplicar a Roseclair Carvalho dos Reis a multa prevista no art. 57 da Lei 8.443/1992 c/c o art. 267 do RI/TCU, no valor de R$ 30.000,00 (trinta mil reais) , fixando-lhe o prazo de 15 (quinze) dias, a contar da notificação, para que comprove, perante este Tribunal (art. 214, III, "a", do RI/TCU) , o recolhimento da dívida aos cofres do Tesouro Nacional, atualizada monetariamente desde a data deste acórdão até a do efetivo recolhimento, se paga após o vencimento, na forma da legislação em vigor;
9.4. autorizar, desde logo, a cobrança judicial da dívida, caso não atendidas as notificações, na forma do disposto no art. 28, II, da Lei 8.443/1992;
9.5. autorizar, desde logo, se requerido, com fundamento no art. 26 da Lei 8.443/1992 c/c o art. 217, §§ 1º e 2º, do RI/TCU, o parcelamento da dívida em até 36 parcelas, incidindo, sobre cada parcela, corrigida monetariamente, os correspondentes acréscimos legais, fixando-lhe o prazo de 15 (quinze) dias, a contar do recebimento da notificação, para comprovar, perante o Tribunal, o recolhimento da primeira parcela, e de 30 (trinta) dias, a contar da parcela anterior, para comprovar o recolhimento das demais parcelas, devendo incidir, sobre cada valor mensal, atualizado monetariamente, os juros de mora devidos, no caso do débito, na forma prevista na legislação em vigor, alertando a responsável de que a falta de comprovação do pagamento de qualquer parcela importará o vencimento antecipado do saldo devedor, nos termos do § 2º do art. 217 do Regimento Interno deste Tribunal;
9.6. encaminhar cópia desta deliberação à Procuradoria da República no Estado do Rio de Janeiro, em cumprimento ao disposto no § 3º do art. 16 da Lei 8.443/1992;
9.7. enviar cópia deste acórdão ao Comando da 1ª Região Militar e à responsável;
9.8. informar aos interessados que o inteiro teor da presente deliberação estará disponível para consulta no dia seguinte à sua oficialização, no endereço www.tcu.gov.br/acordaos.

Tomada de contas especial instaurada em razão de prática de saque indevido de pensão militar de beneficiária falecida.

Primeira Câmara

Comando da 1ª Região Militar.

3. Interessados/Responsáveis:
3.1. Interessado: Comando da 1ª Região Militar (10.189.168/0001-40).
3.2. Responsável: Roseclair Carvalho dos Reis (XXX.690.137-XX).

13.1. Ministros presentes: Walton Alencar Rodrigues (Presidente), Jorge Oliveira e Jhonatan de Jesus.
13.2. Ministro-Substituto convocado: Augusto Sherman Cavalcanti.
13.3. Ministro-Substituto presente: Weder de Oliveira (Relator).

WEDER DE OLIVEIRA

Tratam os autos de tomada de contas especial (TCE) instaurada pelo Comando da 1ª Região Militar contra Roseclair Carvalho dos Reis em razão da prática de saque indevido de pensão militar federal entre 11/1/2000 e 3/9/2002.
Reproduzo, com ajustes de forma, excerto da instrução da então Secretaria de Controle Externo de Tomada de Contas Especial (SecexTCE) (peça 106) :
"INTRODUÇÃO
Cuidam os autos de tomada de contas especial instaurada pelo Comando da 1ª Região Militar, em desfavor de Roseclair Carvalho dos Reis (CPF: XXX.690.137-XX) , em razão de prática de saque indevido de pensão militar federal, no período de 11/1/2000 (dia seguinte ao falecimento da pensionista) a 3/9/2002.
HISTÓRICO
Em 8/7/2020, com fundamento na IN/TCU 71/2012, alterada pela IN/TCU 76/2016, e DN/TCU 155/2016, o dirigente da instituição Comando da 1ª Região Militar autorizou a instauração da tomada de contas especial (peça 21) . O processo foi registrado no sistema e-TCE com o número 2112/2020.
	O fundamento para a instauração da Tomada de Contas Especial, conforme consignado na matriz de responsabilização elaborada pelo tomador de contas, foi a constatação da seguinte irregularidade: 
 Receber pagamentos indevidos da pensionista EVA RAMIRES DA SILVA, falecida em 10 DEZ 00 acarretando dano ao erário.
A responsável arrolada na fase interna foi devidamente comunicada e, diante da ausência de justificativas suficientes para elidir a irregularidade e da não devolução dos recursos, instaurou-se a tomada de contas especial.
	No relatório (peça 72) , o tomador de contas concluiu que o prejuízo importaria no valor original de R$ 41.149,32, imputando-se a responsabilidade a Roseclair Carvalho dos Reis, na condição de beneficiário. 
		Em 16/12/2020, a Centro de Controle Interno do Exército emitiu o relatório de auditoria (peça 74) , em concordância com o relatório do tomador de contas. O certificado de auditoria e o parecer do dirigente do órgão de controle interno concluíram pela irregularidade das presentes contas (peças 75 e 76) .
	Em 16/12/2020, o Comandante do Exército atestou haver tomado conhecimento das conclusões contidas no relatório e certificado de auditoria, bem como do parecer conclusivo do dirigente do órgão de controle interno, manifestando-se pela irregularidade das contas, e determinou o encaminhamento do processo ao Tribunal de Contas da União (peça 77) . Em que pese o art. 52 da Lei 8.443/1992 fale em Ministro de Estado supervisor da área ou autoridade de nível hierárquico equivalente, os Comandantes do Exército, da Marinha e da Aeronáutica (arts. 3º e 9º da LC 97/1999) equiparam-se a Ministro de Estado (Acórdão 18633/2021-TCU-Primeira Câmara, rel. Augusto Sherman) .
Na instrução inicial (peça 81) , analisando-se os documentos nos autos, concluiu-se pela necessidade de realização de citação para a seguinte irregularidade: 
Irregularidade 1: apropriação indevida de recursos de pensão militar federal, no período de 11/1/2000 (dia seguinte ao falecimento da pensionista) a 3/9/2002, (última parcela de pensão paga) .
	Evidências da irregularidade: documentos técnicos presentes nas peças 1, 2, 3, 4, 5, 6, 7, 8, 9, 10, 11, 12, 13, 14, 15, 16, 17, 18, 19, 20, 21, 22, 23, 24, 25, 26, 27, 28, 29, 30, 31, 32, 33, 34, 35, 36, 37, 38, 39, 40, 41, 42, 43, 44, 45, 46, 47, 48, 49, 50, 51, 52, 53, 54, 55, 56, 57, 58, 59, 60, 61, 62, 63, 64, 65, 66, 67, 68, 69 e 70.
	Normas infringidas: art. 71, inciso II, da Constituição Federal/1988 e arts. 884, 876 e 927 do Código Civil (Lei 10.406 de 10/1/2002) .
	Débitos relacionados à responsável Roseclair Carvalho dos Reis (CPF: XXX.690.137-XX) :
	Data de ocorrência
	Valor histórico (R$) 

	2/1/2001
	424,11

	2/2/2001
	2.066,40

	2/3/2001
	2.066,40

	2/4/2001
	2.066,40

	2/5/2001
	2.066,40

	2/6/2001
	2.066,40

	2/7/2001
	3.099,60

	2/8/2001
	2.066,40

	2/9/2001
	2.066,40

	2/10/2001
	2.066,40

	2/11/2001
	2.066,40

	2/12/2001
	3.099,60

	2/1/2002
	2.066,40

	2/2/2002
	2.066,40

	2/3/2002
	2.066,40

	2/4/2002
	2.066,40

	2/5/2002
	2.066,40

	2/6/2002
	2.066,40

	2/7/2002
	3.307,50

	2/8/2002
	2.205,00

	2/9/2002
	2.205,00

		Cofre credor: Tesouro Nacional.
		Responsável: Roseclair Carvalho dos Reis (CPF: XXX.690.137-XX) .
Conduta: sacar indevidamente os recursos da pensão previdenciária aos quais não tinha direito, uma vez saber do falecimento da pensionista.
Nexo de causalidade: ao sacar os recursos da pensão, a responsável incorreu em apropriação indevida de recursos públicos e causou dano ao erário.
Culpabilidade: não há excludentes de ilicitude, de culpabilidade e de punibilidade. É razoável supor que a responsável tinha consciência da ilicitude de sua conduta. Era esperada conduta diversa da praticada, qual seja, não sacar os recursos da conta da pensionista, uma vez saber que ela era falecida e, portanto, não mais tinha direito à pensão. 
Encaminhamento: citação.
Em cumprimento ao pronunciamento da unidade (peça 83) , foi efetuada citação da responsável, nos moldes adiante:
 Roseclair Carvalho dos Reis - promovida a citação da responsável, conforme delineado adiante:
	Comunicação: Ofício 69105/2021 - Seproc (peça 86) 
Data da Expedição: 13/1/2022
Data da Ciência: não houve (Mudou-se) (peça 88) 
Observação: Ofício enviado para o endereço do responsável, conforme pesquisa na base de dados no sistema da Receita Federal, custodiada pelo TCU (peça 84) .
	
	Comunicação: Ofício 69106/2021 - Seproc (peça 87) 
Data da Expedição: 13/1/2022
Data da Ciência: não houve (Ausente, Não procurado) (peças 89 e 93) 
Observação: Ofício enviado para o endereço do responsável, conforme pesquisa na base de dados no sistema do TSE, custodiada pelo TCU (peça 84) .
	
	Comunicação: Ofício 0106/2022 - Seproc (peça 85) 
Data da Expedição: 6/1/2022
Data da Ciência: não houve (Outros) (peça 90) 
Observação: Ofício enviado para o endereço do responsável, conforme pesquisa na base de dados nos sistemas corporativos do TCU, custodiada pelo TCU (peça 84) .
	
	Comunicação: Ofício 8527/2022 - Seproc (peça 100) 
Data da Expedição: 21/3/2022
Data da Ciência: não houve (Outros) (peça 101) 
Observação: Ofício enviado para o endereço do responsável, conforme pesquisa na base de dados no sistema do TSE, custodiada pelo TCU (peça 92) .
	
	Comunicação: Ofício 27720/2022 - Seproc (peça 103) 
Data da Expedição: 30/6/2022
Data da Ciência: 6/7/2022 (peça 104) 
Nome Recebedor: Rafael Maranhão
Observação: Ofício enviado para o endereço do responsável, conforme pesquisa na base de dados nos sistemas corporativos do TCU, custodiada pelo TCU (peça 102) .
Fim do prazo para a defesa: 21/7/2022
	
Conforme Despacho de Conclusão das Comunicações Processuais (peça 105) , as providências inerentes às comunicações processuais foram concluídas. 
Transcorrido o prazo regimental, a responsável Roseclair Carvalho dos Reis permaneceu silente, devendo ser considerada revel, nos termos do art. 12, § 3º, da Lei 8.443/1992.
ANÁLISE DOS PRESSUPOSTOS DE PROCEDIBILIDADE DA IN/TCU 71/2012
Avaliação de Viabilidade do Exercício do Contraditório e Ampla Defesa
	Verifica-se que não houve o transcurso de mais de dez anos desde o fato gerador sem que tenha havido a notificação da responsável pela autoridade administrativa federal competente (art. 6º, inciso II, c/c art. 19 da IN/TCU 71/2012, modificada pela IN/TCU 76/2016) , uma vez que o fato gerador da irregularidade sancionada ocorreu em 2/9/2002, e a responsável foi notificada sobre a irregularidade pela autoridade administrativa competente conforme segue:
Roseclair Carvalho dos Reis, por meio do ofício acostado à peça 28, recebido em 10/9/2020, conforme AR (peça 29) ; e, antes da notificação acima, a responsável foi condenada perante à justiça militar, já em 2004, em ação penal, processo no qual houve decisão que suspendeu a prescrição de 2005 a 2017, conforme detalhes consignados nos itens 15 a 22, adiante.
Valor de Constituição da TCE 	
	Verifica-se, ainda, que o valor atualizado do débito apurado (sem juros) em 1/1/2017 é de R$ 120.964,43, portanto superior ao limite mínimo de R$ 100.000,00, na forma estabelecida conforme os arts. 6º, inciso I, e 19 da IN/TCU 71/2012, modificada pela IN/TCU 76/2016. 
OUTROS PROCESSOS/DÉBITOS NOS SISTEMAS DO TCU COM OS MESMOS RESPONSÁVEIS
	Informa-se que não foi encontrado débito imputável à responsável em outros processos no Tribunal.
	A tomada de contas especial está, assim, devidamente constituída e em condição de ser instruída.
EXAME TÉCNICO
Da validade das notificações:
	Preliminarmente, cumpre tecer breves considerações sobre a forma como são realizadas as comunicações processuais no TCU. A esse respeito, destacam-se o art. 179, do Regimento Interno do TCU (Resolução 155, de 4/12/2002) e o art. 4º, inciso III, § 1º, da Resolução TCU 170, de 30 de junho de 2004, in verbis:
Art. 179. A citação, a audiência ou a notificação, bem como a comunicação de diligência, farse-ão:
I - mediante ciência da parte, efetivada por servidor designado, por meio eletrônico, fac-símile, telegrama ou qualquer outra forma, desde que fique confirmada inequivocamente a entrega da comunicação ao destinatário;
II - mediante carta registrada, com aviso de recebimento que comprove a entrega no endereço do destinatário;
III - por edital publicado no Diário Oficial da União, quando o seu destinatário não for localizado
 (...) 
Art. 3º As comunicações serão dirigidas ao responsável, ou ao interessado, ou ao dirigente de órgão ou entidade, ou ao representante legal ou ao procurador constituído nos autos, com poderes expressos no mandato para esse fim, por meio de:
I - correio eletrônico, fac-símile ou telegrama;
II - servidor designado;
III - carta registrada, com aviso de recebimento;
IV - edital publicado no Diário Oficial da União, quando o seu destinatário não for localizado, nas hipóteses em que seja necessário o exercício de defesa.
Art. 4º. Consideram-se entregues as comunicações:
I - efetivadas conforme disposto nos incisos I e II do artigo anterior, mediante confirmação da ciência do destinatário;
II - realizadas na forma prevista no inciso III do artigo anterior, com o retorno do aviso de recebimento, entregue comprovadamente no endereço do destinatário;
III - na data de publicação do edital no Diário Oficial da União, quando realizadas na forma prevista no inciso IV do artigo anterior.
§ 1º O endereço do destinatário deverá ser previamente confirmado mediante consulta aos sistemas disponíveis ao Tribunal ou a outros meios de informação, a qual deverá ser juntada ao respectivo processo.
 (...) 
	Bem se vê, portanto, que a validade da citação via postal não depende de que o aviso de recebimento seja assinado pelo próprio destinatário da comunicação, o que dispensa, no caso em tela, a entrega do AR em "mãos próprias". A exigência da norma é no sentido de o Tribunal verificar se a correspondência foi entregue no endereço correto, residindo aqui a necessidade de certeza inequívoca. 
	Não é outra a orientação da jurisprudência do TCU, conforme se verifica dos julgados a seguir transcritos:
São válidas as comunicações processuais entregues, mediante carta registrada, no endereço correto do responsável, não havendo necessidade de que o recebimento seja feito por ele próprio (Acórdão 3648/2013-TCU-Segunda Câmara, Relator José Jorge) ;
É prescindível a entrega pessoal das comunicações pelo TCU, razão pela qual não há necessidade de que o aviso de recebimento seja assinado pelo próprio destinatário. Entregandose a correspondência no endereço correto do destinatário, presume-se o recebimento da citação. (Acórdão 1019/2008-TCU-Plenário, Relator Benjamin Zymler) ;
As comunicações do TCU, inclusive as citações, deverão ser realizadas mediante Aviso de Recebimento - AR, via Empresa Brasileira de Correios e Telégrafos, bastando para sua validade que se demonstre que a correspondência foi entregue no endereço correto. (Acórdão 1526/2007-TCU-Plenário, Relator Aroldo Cedraz) .
A validade do critério de comunicação processual do TCU foi referendada pelo Supremo Tribunal Federal, nos termos do julgamento do MS-AgR 25.816/DF, por meio do qual se afirmou a desnecessidade da ciência pessoal do interessado, entendendo-se suficiente a comprovação da entrega do "AR" no endereço do destinatário:
Ementa: agravo regimental. Mandado de segurança. Desnecessidade de intimação pessoal das decisões do tribunal de contas da união. art. 179 do regimento interno do TCU. Intimação do ato impugnado por carta registrada, iniciado o prazo do art. 18 da lei nº 1.533/51 da data constante do aviso de recebimento. Decadência reconhecida. Agravo improvido.
O envio de carta registrada com aviso de recebimento está expressamente enumerado entre os meios de comunicação de que dispõe o Tribunal de Contas da União para proceder às suas intimações.
O inciso II do art. 179 do Regimento Interno do TCU é claro ao exigir apenas a comprovação da entrega no endereço do destinatário, bastando o aviso de recebimento simples. 
Da revelia da responsável Roseclair Carvalho dos Reis
No caso vertente, a citação da responsável (Roseclair Carvalho dos Reis) se deu em endereços provenientes de pesquisas de endereços realizadas pelo TCU (vide parágrafos acima) , porquanto, devido ao insucesso de realizar a citação em endereços constantes na base de dados da Receita custodiada pelo TCU (peça 84) , buscou-se a notificação em endereços provenientes das bases de dados públicas custodiadas pelo TCU (TSE e Renach - peças 91, 92 e 102) e das bases de dados do próprio TCU. A entrega de um dos ofícios citatórios no endereço da base de dados do TCU ficou comprovada, conforme detalhamento a seguir:
Roseclair Carvalho dos Reis, ofício 27720/2022 - Seproc (peça 103) , origem nos sistemas corporativos do TCU.
Nos processos do TCU, a revelia não leva à presunção de que seriam verdadeiras todas as imputações levantadas contra os responsáveis, diferentemente do que ocorre no processo civil, em que a revelia do réu opera a presunção da verdade dos fatos narrados pelo autor (Acórdão 1009/2018-TCU-Plenário, Relator Bruno Dantas; 2369/2013-TCU-Plenário, Relator Benjamin Zymler e 2449/2013-TCU-Plenário, Relator Benjamin Zymler) . Dessa forma, a avaliação da responsabilidade do agente não pode prescindir da prova existente no processo ou para ele carreada. 
Ao não apresentar sua defesa, a responsável deixou de produzir prova da regular aplicação dos recursos sob sua responsabilidade, em afronta às normas que impõem aos gestores públicos a obrigação legal de, sempre que demandados pelos órgãos de controle, apresentar os documentos que demonstrem a correta utilização das verbas públicas, a exemplo do contido no art. 93 do Decreto-Lei 200/1967: "Quem quer que utilize dinheiros públicos terá de justificar seu bom e regular emprego na conformidade das leis, regulamentos e normas emanadas das autoridades administrativas competentes." 
Mesmo as alegações de defesa não sendo apresentadas, considerando o princípio da verdade real que rege esta Corte, procurou-se buscar, em manifestações da responsável na fase interna desta Tomada de Contas Especial, se havia algum argumento que pudesse ser aproveitado a seu favor. 
	Os argumentos apresentados na fase interna (peças 43 e 67) não elidem as irregularidades apontadas.
Conforme apurado em inquérito policial militar e no decorrer de ação penal militar:
15.	 Em 12/2002, Maria da Penha Silva de Carvalho compareceu à administração militar para comunicar o óbito de sua irmã e pensionista, Eva Ramirez da Silva, ocorrido na data de 10/12/2000, e para requerer a reversão da cota parte recebida pela falecida pensionista em seu favor (peça 47, p. 37-40, 122-123 e 219-224, e peça 51) .
16.	Apesar do falecimento ter sido registrado na Nota 1903, de 18/12/2000, e lançado no livro de registro do óbito, o processo de cancelamento do benefício possivelmente extraviou-se e não foi submetido ao Centro de Pagamento do Exército, responsável pela suspensão dos pagamentos (Peça 47, p. 3, 27, 108-111, 140-141, 214-215 e 218-221) .
17.	Em 22/5/2001, foi registrado no sistema informatizado do exército o comparecimento da pensionista para recadastramento anual. Na época, como bastava a presença física do beneficiário e apresentação da carteira de identidade juntamente com o último contracheque para o lançamento eletrônico da visita, é possível que outra pessoa tenha se apresentado com identificação falsa. Não eram recolhidas cópias dos documentos ou assinaturas para arquivo (peça 47, p. 138-139, 188 e 212-213) .
18.	Na folha de pagamento de fevereiro/2002, foi implementado empréstimo consignado em favor da Associação de Músicos Militares do Brasil (AMBRA) , contraído com base no contrato assinado com data de 15/1/2002. A corretora de empréstimo testemunhou, em 13/1/2003, que foi procurada por Roseclair Carvalho dos Reis, que alegou que a tia se encontrava sem condições de comparecer ao escritório para formalizar o contrato e que o dono da corretora autorizou a entrega dos formulários para serem levados por ela. Declarou também que não mais teve contado com Roseclair Carvalho dos Reis até ser procurada novamente em outubro/2002, para verificar junto à SIP/1 os motivos da suspensão do benefício (Peça 47, p. 81-82 peça 48, p. 9-12) .
19.	 Roseclair Carvalho dos Reis conseguiu contrair novo empréstimo consignado, desta feita junto à Associação de Subtenentes e Sargentos do Exército da Guarnição de João Pessoa (ASSEx) , implantado na folha de julho/2002 (peça 48, p. 201, peça 47, p. 147-157, e peça 48, p. 201) . O presidente da associação ASSExJP esclareceu, por meio de ofício datado de 28/1/2003, que a representante da associação em Belo Horizonte-MG foi procurada pela sobrinha de Eva Ramires alegando que a tia estava doente e não poderia comparecer ao escritório e os documentos foram encaminhados para assinatura do titular, sem necessidade de presença ou de reconhecimento de firma da documentação.
20.	O capitão Onofre, Coordenador do posto 01-A SIP/1 (a partir de setembro/2001) , testemunhou que entre setembro/outubro/2002 foi contatado por Roseclair Carvalho dos Reis, que tentava fazer apresentação para prova de vida por telefone, ameaçando denunciar na mídia caso não fosse registrado o recadastramento. O Militar também declarou que outra pessoa compareceu ao posto, a mando da sobrinha, apresentando cópia do contracheque da falecida pensionista, em papel fax, na tentativa de efetuar recadastramento anual (peça 47, p. 143-144) .
21.	No âmbito da Justiça Militar, em 5/2/2004, foi autuada ação penal peça 48, p. 251, que resultou na condenação de Roseclair Carvalho dos Reisclair Carvalho dos Reis pela prática do delito de estelionato, tipificado no art. 251 do Código Penal Militar (peças 43-46 e 67-68) . Ressalte-se que decisão prolatada em 29/8/2005 suspendeu o processo penal e o prazo prescricional por 12 anos, em razão do não comparecimento da acusada à audiência de qualificação (peça 42) .
Em se tratando de processo em que a parte interessada não se manifestou acerca das irregularidades imputadas, não há elementos para que se possa efetivamente aferir e reconhecer a ocorrência de boa-fé na conduta da responsável, podendo este Tribunal, desde logo, proferir o julgamento de mérito pela irregularidade das contas, conforme os termos dos §§ 2º e 6º do art. 202 do Regimento Interno do TCU. (Acórdão 2064/2011-TCU-Primeira Câmara (Relator Ubiratan Aguiar) , 6.182/2011-TCU-1ª Câmara (Relator Weber de Oliveira) , 4.072/2010-TCU-1ª Câmara (Relator Valmir Campelo) , 1.189/2009-TCU-1ª Câmara (Relator Marcos Bemquerer) , 731/2008-TCU-Plenário (Relator Aroldo Cedraz) .
Dessa forma, a responsável Roseclair Carvalho dos Reis deve ser considerada revel, nos termos do art. 12, § 3º, da Lei 8.443/1992, devendo as contas serem julgadas irregulares, condenando-a ao débito apurado.
Prescrição da Pretensão Punitiva
	Vale ressaltar que a pretensão punitiva do TCU, conforme Acórdão 1441/2016-TCU-Plenário, Relator Benjamin Zymler, que uniformizou a jurisprudência acerca dessa questão, subordina-se ao prazo geral de prescrição indicado no art. 205 do Código Civil, que é de dez anos, contado da data de ocorrência da irregularidade sancionada, nos termos do art. 189 do Código Civil, sendo este prazo interrompido pelo ato que ordenar a citação, a audiência ou a oitiva da responsável.
No caso em exame, ocorreu a prescrição, uma vez que a irregularidade sancionada ocorreu em 2/9/2002, e o ato de ordenação da citação ocorreu em 3/12/2021.
CONCLUSÃO
	Em face da análise promovida na seção "Exame Técnico", verifica-se que a responsável Roseclair Carvalho dos Reis não logrou comprovar a boa e regular aplicação dos recursos; instada a se manifestar, optou pelo silêncio, configurando a revelia, nos termos do § 3º, do art. 12, da Lei 8.443/1992. Ademais, inexistem nos autos elementos que demonstrem a boa-fé da responsável ou a ocorrência de outras excludentes de culpabilidade.
Verifica-se também que houve a prescrição da pretensão punitiva, conforme análise já realizada.
	Tendo em vista que não constam dos autos elementos que permitam reconhecer a boa-fé da responsável, sugere-se que as suas contas sejam julgadas irregulares, nos termos do art. 202, § 6º, do Regimento Interno do TCU, com a imputação do débito atualizado monetariamente e acrescido de juros de mora, nos termos do art. 202, § 1º do Regimento Interno do TCU, descontado o valor eventualmente recolhido.
Por fim, como não houve elementos que pudessem modificar o entendimento acerca das irregularidades em apuração, mantém-se a matriz de responsabilização presente na peça 80.
PROPOSTA DE ENCAMINHAMENTO
Diante do exposto, submetemos os autos à consideração superior, propondo ao Tribunal:
considerar revel a responsável Roseclair Carvalho dos Reis (CPF: XXX.690.137-XX) , para todos os efeitos, dando-se prosseguimento ao processo, com fulcro no art. 12, § 3º, da Lei 8.443/1992; 
		julgar irregulares, nos termos dos arts. 1º, inciso I, 16, inciso III, alíneas b e d, da Lei 8.443/1992, c/c os arts. 19 e 23, inciso III, da mesma Lei, as contas da responsável Roseclair Carvalho dos Reis (CPF: XXX.690.137-XX) , condenando-a ao pagamento das importâncias a seguir especificadas, atualizadas monetariamente e acrescidas dos juros de mora, calculadas a partir das datas discriminadas até a data da efetiva quitação do débito, fixando-lhe o prazo de quinze dias, para que comprove, perante o Tribunal, o recolhimento das referidas quantias aos cofres do Tesouro Nacional, nos termos do art. 23, inciso III, alínea "a", da citada lei, c/c o art. 214, inciso III, alínea "a", do Regimento Interno do TCU.  
		Débitos relacionados à responsável Roseclair Carvalho dos Reis (CPF: XXX.690.137-XX) :
	Data de ocorrência
	Valor histórico (R$) 

	2/1/2001
	424,11

	2/2/2001
	2.066,40

	2/3/2001
	2.066,40

	2/4/2001
	2.066,40

	2/5/2001
	2.066,40

	2/6/2001
	2.066,40

	2/7/2001
	3.099,60

	2/8/2001
	2.066,40

	2/9/2001
	2.066,40

	2/10/2001
	2.066,40

	2/11/2001
	2.066,40

	2/12/2001
	3.099,60

	2/1/2002
	2.066,40

	2/2/2002
	2.066,40

	2/3/2002
	2.066,40

	2/4/2002
	2.066,40

	2/5/2002
	2.066,40

	2/6/2002
	2.066,40

	2/7/2002
	3.307,50

	2/8/2002
	2.205,00

	2/9/2002
	2.205,00

Valor atualizado do débito (com juros) em 11/8/2022: R$ 351.833,43.
	autorizar, desde logo, a cobrança judicial da dívida, caso não atendida a notificação, na forma do disposto no art. 28, inciso II, da Lei 8.443/1992;
autorizar também, desde logo, se requerido, com fundamento no art. 26, da Lei 8.443, de 1992, c/c o art. 217, §1º do Regimento Interno do TCU, o parcelamento da dívida em até 36 parcelas, incidindo, sobre cada parcela, corrigida monetariamente, os correspondentes acréscimos legais, fixando-lhe o prazo de quinze dias, a contar do recebimento da notificação, para comprovar, perante o Tribunal, o recolhimento da primeira parcela, e de trinta dias, a contar da parcela anterior, para comprovar os recolhimentos das demais parcelas, devendo incidir, sobre cada valor mensal, atualizado monetariamente, os juros de mora devidos, no caso do débito, na forma prevista na legislação em vigor, alertando a responsável de que a falta de comprovação do recolhimento de qualquer parcela importará o vencimento antecipado do saldo devedor, nos termos do § 2º do art. 217 do Regimento Interno deste Tribunal; 
enviar cópia do Acórdão a ser prolatado à Procuradoria da República no Estado do Rio de Janeiro, nos termos do § 3º do art. 16 da Lei 8.443/1992, c/c o § 7º do art. 209 do Regimento Interno do TCU, para adoção das medidas cabíveis; e
enviar cópia do Acórdão que vier a ser proferido ao Comando da 1ª Região Militar e à responsável, para ciência;
informar à Procuradoria da República no Estado do Rio de Janeiro, ao Comando da 1ª Região Militar e ao responsável que a presente deliberação, acompanhada do Relatório e do Voto que a fundamenta, está disponível para a consulta no endereço www.tcu.gov.br/acordaos, além de esclarecer que, caso requerido, o TCU poderá fornecer sem custos as correspondentes cópias, de forma impressa; e
informar à Procuradoria da República no Estado do Rio de Janeiro que, nos termos do parágrafo único do art. 62 da Resolução TCU 259/2014, os procuradores e membros do Ministério Público credenciados nesta Corte podem acessar os presentes autos de forma eletrônica e automática, ressalvados apenas os casos de eventuais peças classificadas como sigilosas, as quais requerem solicitação formal."
O MP/TCU, representado pelo procurador Sérgio Ricardo Costa Caribé, em sua manifestação regimental, concluiu (peça 109) :
"Trata-se de tomada de contas especial (TCE) instaurada pelo Comando da 1ª Região Militar em razão de recebimento indevido de parcelas de pensão militar federal de beneficiário falecido.
No relatório de TCE, o tomador de contas concluiu pela ocorrência de dano ao erário no valor original de R$ 41.149,32. O débito decorreu de recebimentos irregulares de pensão militar federal, no período de janeiro de 2001 a setembro de 2002, da Sra. Eva Ramires da Silva, falecida em 10/12/2000. A responsabilidade pelo ressarcimento foi atribuída à Sra. Roseclair Carvalho dos Reis, sobrinha da pensionista que continuou recebendo as parcelas de pensão mesmo depois do óbito da beneficiária. 
No âmbito do TCU, após repetidas tentativas de citação da Sra. Roseclair Carvalho dos Reis em variados endereços, houve ciência de recebimento do Ofício 27720/2022-TCU/Seproc, remetido para endereço da responsável constante da base de dados da Receita Federal do Brasil custodiada pelo Tribunal (peças 102 a 104) . Apesar de ter sido regularmente citada, a Sra. Roseclair Carvalho dos Reis não se manifestou quanto à irregularidade que lhe foi imputada, tampouco recolheu o valor devido. 
À vista disso, a Secretaria de Controle Externo de Tomada de Contas Especial  (Secex-TCE) propôs, resumidamente, em pronunciamentos convergentes: considerar revel a responsável, julgar irregulares suas contas e condená-la a restituir o valor de débito apurado (peças 106, p. 7-9; 107 e 108) . Deixou-se de propor a cominação da multa prevista no artigo 57 da Lei 8.443/1992 em razão da constatação da incidência da prescrição da pretensão punitiva do TCU.
Conforme se observa, os recebimentos indevidos de parcelas de pensão militar ocorreram entre os meses de janeiro de 2001 e setembro de 2002. Examinam-se, portanto, irregularidades cometidas há mais de dez anos, o que justifica, a meu ver, que se apure a incidência da prescrição da pretensão de ressarcimento aos cofres públicos, sobretudo em face da evolução da jurisprudência do Supremo Tribunal Federal (STF) a respeito da matéria.
Registro que, em diversas oportunidades, ao promover minuciosa e detida análise do tema, defendi que a prescrição da pretensão de ressarcimento ao erário deve seguir as regras estabelecidas no Código Civil atualmente vigente. Cito, como exemplo, os pareceres emitidos nos autos do TC Processo 000.012/2020-3, da relatoria do Ministro Vital do Rêgo; do TC Processo 036.485/2019-5, da relatoria do Ministro-Substituto Marcos Bemquerer Costa; do TC Processo 020.232/2017-9, da relatoria do Ministro-Substituto Weder de Oliveira; do TC Processo 031.091/2013-0, da relatoria do Ministro Benjamin Zymler; do TC  Processo 004.030/2017-6, da relatoria do Ministro-Substituto André de Carvalho; do TC Processo 029.107/2019-9, da relatoria do Ministro Raimundo Carreiro; do TC  Processo 006.359/2019-1, da relatoria do Ministro Augusto Nardes; do TC Processo 017.162/2007-1, da relatoria do Ministro Aroldo Cedraz; do TC Processo 035.278/2015-3, da relatoria do Ministro-Substituto Augusto Sherman Cavalcanti; do TC Processo 000.071/2020-0, da relatoria do Ministro Jorge Oliveira; do TC Processo 027.487/2017-2, da relatoria do Ministro Walton Alencar Rodrigues e do TC Processo 018.978/2012-6, da relatoria do Ministro Bruno Dantas.
Nos pareceres lançados nos referidos processos, sustentei que, em razão de seu caráter genérico e da ausência de normas específicas que disciplinem o assunto, o art. 205 do Código Civil - que constitui a regra geral de prescrição - deve incidir, a priori, em todas as situações para as quais a lei não tenha estabelecido prazo inferior. As normas de direito civil, notadamente as insertas na parte geral do Código Civil, por sua abrangência e estofo em sólidos princípios de direito, devem orientar a aplicação do Direito em todos os ramos, quando não conflitantes com matérias especificamente reguladas. Assim, na inexistência de norma específica para a hipótese, entendo que devem incidir as regras da Lei 10.406/2002.
Compreendo, ademais, que a regra do art. 205 do Código Civil, conquanto inespecífica, é perfeitamente compatível com as normas que, desde muito, regem o procedimento de controle externo. E, neste passo, para que não se afrontem a harmonia e o caráter sistêmico de suas normas, o Código Civil também pode e deve servir de parâmetro para o regramento de outras questões, como, por exemplo, e no que couber: as causas de suspensão previstas nos arts. 198 e 200; as causas interruptivas do art. 202, incisos I e VI; o recomeço da contagem do prazo estabelecido no art. 202, parágrafo único; a prescrição intercorrente prevista no art. 202, parágrafo único; os efeitos da interrupção efetuada contra devedor solidário, ex vi do art. 204, § 1º, in fine; o prazo geral de dez anos previsto no art. 205; e o dever de guarda de documentos de que trata o art. 1.194.
Ciente de que a egrégia Corte de Contas da União continua a adotar a tese da imprescritibilidade da pretensão de ressarcimento (v.g. Acórdão 5236/2020-TCU-Plenário, 11.839/2020-TCU-2ª Câmara, 18/2021-TCU-1ª Câmara e 120/2021-TCU-Plenário) , peço vênias para ratificar  o posicionamento externado nos pareceres acima referenciados, de que o exame da ocorrência da prescrição da pretensão de ressarcimento aos cofres públicos - instrumentalizada nos processos de contas que tramitam no TCU - deve ter como parâmetro o prazo geral de prescrição indicado no art. 205 da Lei 10.406/2002, contado a partir da data de ocorrência da irregularidade que deu origem ao débito, em consonância com o art. 189 da mesma lei.
Isso posto, passo ao exame da ocorrência da prescrição da pretensão de ressarcimento no caso concreto. Considerando que as regras aplicáveis à prescrição da pretensão punitiva, nos termos do Acórdão 1441/2016-TCU-Plenário, são as mesmas que ora proponho para a análise da prescrição da pretensão de ressarcimento ao erário; considerando que, in casu, as irregularidades que ensejaram a aplicação de sanção são as mesmas que deram causa à condenação em débito, assim como são as mesmas as causas interruptivas e demais variáveis; entendo cabível a análise em conjunto da ocorrência da prescrição para ambas pretensões. 
Tendo tais balizas como parâmetro para o exame da matéria, concluo pela consumação da prescrição da pretensão de ressarcimento ao erário neste processo. As irregularidades que ensejaram o débito no caso vertente concretizaram-se nos exercícios de 2001 e 2002, ocasião em que houve o pagamento indevido de parcelas de pensão após o falecimento da beneficiária. Assim, o prazo prescricional de dez anos se completou, sem que fosse interrompido pelo ato que autorizou as citações dos responsáveis, expedido em 3/12/2021 (peça 83) . 
Por conseguinte, nos termos do art. 212 do Regimento Interno do TCU (RI/TCU) , as presentes contas devem ser arquivadas, sem julgamento de mérito. Sem embargo, caso o Tribunal de Contas da União, numa análise perfunctória e não exauriente, entenda que as irregularidades guardam correspondência com quaisquer condutas tipificadas na Lei 8.429/1992, deve promover o encaminhamento do acórdão que vier a ser proferido ao Ministério Público Federal, para que adote as medidas que entender cabíveis.
Admitindo que o Tribunal não acolha a tese de prescrição apresentada, em atenção ao § 2º do artigo 62 do RI/TCU, anuo à análise da Secex-TCE. Com efeito, ao não apresentar sua defesa, a responsável abdicou de seu direito de trazer aos autos os elementos de prova capazes de elidir a irregularidade que lhe foi imputada.
Portanto, considerando-se tão somente a responsabilização referente ao recebimento irregular de parcelas de pensão de beneficiária já falecida, seria apropriada a proposta de encaminhamento ofertada pela Secex-TCE. Nada obstante, conforme explanação contida ao longo deste parecer, entendo que restou consumada a prescrição das pretensões punitiva e de ressarcimento aos cofres públicos, o que deve ensejar o arquivamento dos autos. 
Diante do exposto, com as vênias de estilo, este membro do Ministério Público junto ao Tribunal de Contas da União manifesta-se no sentido de que seja arquivado o presente processo, sem julgamento do mérito, nos termos do art. 212 do Regimento Interno do TCU (RI/TCU) , sem prejuízo de que, caso o Tribunal entenda pertinente, envie cópia do acórdão a ser prolatado, bem como do relatório e do voto que o fundamentarem, ao Ministério Público Federal."
É o Relatório.

não há.

Procurador Sergio Ricardo Costa Caribé.

TOMADA DE CONTAS ESPECIAL. CONTAS IRREGULARES. DÉBITO E MULTA.

TOMADA DE CONTAS ESPECIAL (TCE)

Unidade de Auditoria Especializada em Tomada de Contas Especial (AudTCE).

Tratam os autos de tomada de contas especial (TCE) instaurada pelo Comando da 1ª Região Militar contra Roseclair Carvalho dos Reis em razão de saques irregulares da pensão militar federal de Eva Ramires da Silva, após seu falecimento em 10/12/2000, no período entre janeiro de 2001 a setembro de 2002, consoante demonstrativo a seguir.
	Data de ocorrência
	Valor histórico (R$) 

	2/1/2001
	424,11

	2/2/2001
	2.066,40

	2/3/2001
	2.066,40

	2/4/2001
	2.066,40

	2/5/2001
	2.066,40

	2/6/2001
	2.066,40

	2/7/2001
	3.099,60

	2/8/2001
	2.066,40

	2/9/2001
	2.066,40

	2/10/2001
	2.066,40

	2/11/2001
	2.066,40

	2/12/2001
	3.099,60

	2/1/2002
	2.066,40

	2/2/2002
	2.066,40

	2/3/2002
	2.066,40

	2/4/2002
	2.066,40

	2/5/2002
	2.066,40

	2/6/2002
	2.066,40

	2/7/2002
	3.307,50

	2/8/2002
	2.205,00

	2/9/2002
	2.205,00

A então SecexTCE, em manifestação de 11/8/2022, considerou ter havido a prescrição da pretensão punitiva, conforme critérios definidos no Acórdão 1441/2016-TCU-Plenário, "uma vez que a irregularidade sancionada ocorreu em 2/9/2002, e o ato de ordenação da citação ocorreu em 3/12/2021" (peça 106) .
Regularmente citada, a responsável não apresentou alegações de defesa, tampouco recolheu o débito, razão pela qual a unidade instrutiva propôs o julgamento pela irregularidade das contas e a imputação de débito (peça 106) .
O MP/TCU, representado pelo procurador Sérgio Ricardo Costa Caribé, em seu parecer regimental propôs o arquivamento dos autos, sem julgamento de mérito, nos termos do art. 212 do RI/TCU (peça 109) :
"14.	Portanto, considerando-se tão somente a responsabilização referente ao recebimento irregular de parcelas de pensão de beneficiária já falecida, seria apropriada a proposta de encaminhamento ofertada pela Secex-TCE. Nada obstante, conforme explanação contida ao longo deste parecer, entendo que restou consumada a prescrição das pretensões punitiva e de ressarcimento aos cofres públicos, o que deve ensejar o arquivamento dos autos. 
15.	Diante do exposto, com as vênias de estilo, este membro do Ministério Público junto ao Tribunal de Contas da União manifesta-se no sentido de que seja arquivado o presente processo, sem julgamento do mérito, nos termos do art. 212 do Regimento Interno do TCU (RI/TCU) , sem prejuízo de que, caso o Tribunal entenda pertinente, envie cópia do acórdão a ser prolatado, bem como do relatório e do voto que o fundamentarem, ao Ministério Público Federal."
II
Para situações análogas às discutidas no presente processo, o prazo prescricional é contado da data de cessação da permanência ou a continuidade, no caso de irregularidade permanente ou continuada (art. 4º, V, da Resolução TCU 344/2022) .
No caso concreto, os recebimentos indevidos ocorreram entre 2/1/2001 e 2/9/2002 (peça 72, p.4) :
"Da análise dos documentos do IPM (peça 40 a 70) verifica-se que a Senhora Roseclair Carvalho dos Reis (sobrinha da pensionista militar, foi responsável pelas retiradas indevidas da conta corrente da Sr.ª Eva Ramires da Silva após seu óbito em 10 DEZ 00, conforme descrito no Relatório e solução do IPM, Portaria de IPM nº 087- IPM-AJGI.2, de 26 NOV 02 e sentença do Processo nº 0000007- 40.2003.7.01.0301 (13/04-4) da 3º Auditoria da 1º CM do Poder Judiciário da Justiça Militar da União, de 09 AGO 10, durante o período de 02/01/2001 a 02/09/2002, sendo, portanto, a responsável pelo prejuízo de R$ 282.074,94 (atualizado) , apurado nesta Tomada de Contas Especial."
A partir desse termo inicial, verificam-se os seguintes marcos suspensivos e interruptivos:
- as irregularidades foram objeto de apuração de Inquérito Policial Militar (IPM) , instaurado por meio da Port 087-AjG 1.2, de 26/12/2002, que concluiu pelo indiciamento da responsável por crime previsto no art. 251 (estelionato) do Código Penal Militar (CPM) , recomendando que lhe fossem imputados os prejuízos causados ao erário no valor histórico de R$ 40.009,68, conforme Relatório da Tomada de Contas Especial nº 2112/2020 (peça 72) ;
- o Conselho de Justiça para o Exército, por unanimidade, em sessão de 29/8/2005, decidiu suspender o processo e o curso do prazo prescricional por 12 anos, tendo em vista ser essa a prescrição do delito tipificado no art. 251 do CPM (peça 42) ;
- do IPM decorreu o processo judicial 0000007-40.2003.7.01.0301, no qual a responsável foi "condenada à pena de dois anos de reclusão sendo-lhe concedido o benefício da suspensão condicional da pena pelo prazo mínimo de dois anos" em sentença proferida em 9/8/2010 transitada em julgado em 24/8/2010 (peça 68) .
Nessa situação, aplica-se o prazo prescricional previsto no CPM, conforme disposto no art. 3º da Resolução TCU 344/2022 e que, no caso sob análise, consoante o art. 125, IV, do CPM é de doze anos:
[Resolução TCU 344/2022] Art. 3º Quando houver recebimento de denúncia na esfera criminal sobre os mesmos fatos, a prescrição reger-se-á pelo prazo previsto na lei penal.
[CPM]  Art. 125. A prescrição da ação penal, salvo o disposto no § 1º dêste artigo, regula-se pelo máximo da pena privativa de liberdade cominada ao crime, verificando-se:
 (...) 
        IV - em doze anos, se o máximo da pena é superior a quatro e não excede a oito;
 (...) 
Ainda, de acordo com o CPM e com a resolução, a interrupção da prescrição da ação penal ocorre com a decisão/sentença condenatória recorrível:
[Resolução TCU 344/2022] Art. 5º A prescrição se interrompe: 
 (...) 
IV - pela decisão condenatória recorrível.
 [CPM] Art. 125. § 5º O curso da prescrição da ação penal interrompe-se:
 (...) 
II - pela sentença condenatória recorrível.
§ 6º A interrupção da prescrição produz efeito relativamente a todos os autores do crime; e nos crimes conexos, que sejam objeto do mesmo processo, a interrupção relativa a qualquer deles estende-se aos demais.
A Resolução TCU 344/2022 prevê, ainda, no seu art. 6º que "aproveitam-se as causas interruptivas ocorridas em processo diverso, quando se tratar de fato coincidente ou que estejam na linha de desdobramento causal da irregularidade ou do dano em apuração".
Dessa forma, com a prolação da sentença penal condenatória em 9/8/2010 interrompeu-se a prescrição, cujo prazo de doze anos passou a correr novamente, por inteiro.
Dentro do prazo prescricional de 12 anos reiniciado a partir da sentença penal condenatória, portanto, a tomada de contas especial foi instaurada pelo órgão militar em 8/7/2020 e as notificações visando à regularização das contas e ao ressarcimento do dano foram expedidas na fase interna da TCE entre 17/7/2020 e 8/9/2020, conforme consta do relatório de tomada de contas especial 2112/2020 (peça 72) .
No âmbito deste Tribunal, a tomada de contas especial foi autuada em 17/12/2020 e a responsável regularmente citada em 6/7/2022 (peça 104) , caracterizando atos interruptivos da prescrição conforme disposto na Resolução TCU 344/2022.
Não restaram consumadas, portanto, no caso sob análise, a prescrição das pretensões punitiva e ressarcitória.
Tendo em vista que a responsável, apesar de regularmente citada, se manteve silente, deve ser considerada revel, dando-se prosseguimento ao processo, nos termos do art. 12, § 3º, da Lei 8.443/1992.
Não há nos autos documento que pudesse vir a ser analisado e posteriormente servir para afastar o débito imputado. 
Diante do exposto, voto pela aprovação do acórdão que ora submeto à apreciação deste colegiado.
TCU, Sala das Sessões, em 25 de abril de 2023.
WEDER DE OLIVEIRA 
Relator